臺灣高雄地方法院民事判決　　　　　　　94年度訴字第1722號
原　　　告　乙○○
　　　　　　即甲○○○
訴訟代理人　陳豐裕律師
複 代理 人　張榮作律師
被　　　告　曾品洸
　　　　　　即春成當鋪
訴訟代理人　丁○○○
上列當事人間請求返還所有物事件，本院於94年9 月23日言詞辯
論終結，判決如下：
    主      文
被告應將如附件一所示之高雄市政府營利事業登記證原本、暨如
附件二所示之高雄市政府當舖業許可證原本返還原告。
訴訟費用由被告負擔。
本判決於原告以新台幣伍拾伍萬元供擔保後得假執行，但被告如
以新台幣壹佰陸拾伍萬元為原告預供擔保後，得免為假執行。
    事實及理由
一、原告主張：被告丙○○○○○○○所持有如附件一所示之高
    雄市政府營利事業登記證、附件二所示之高雄市政府當舖業
    許可證（以下簡稱系爭證件），均為原告所有。因訴外人吳
    大作未經原告同意，擅自持系爭證件供為擔保向被告借款，
    始為被告所持有，因被告無持有上開系爭證件的權源。為此
    ，基於所有權的作用，聲明請求：(1)被告應將系爭證件返還
    原告；(2)願供擔保請准宣告假執行。
二、對於被告的抗辯陳稱：被告接受訴外人的質押時，並未查證
    原告未向訴外人質押借款，難謂「善意」。又動產質權善意
    取得之標的物以動產為限，則於權利質權，自應以性質上得
    與動產同視之有價證券，方有準用之餘地，除此之外的權利
    質權應無善意取得可言等語。
三、被告則以：訴外人吳大作原係高雄市當舖同業公會理事長，
    伊也是從事當舖業，故對訴外人吳大作頗為信賴。因訴外人
    吳大作於民國93年11月25日除了持系爭證件外，尚持原告當
    舖合夥人乙○○、陳育聰二人所簽署之轉讓契約書、承諾書
    、合夥契約書、委託書、當舖合夥人同意書等文件，並偽稱
    原告允諾將移轉當舖經營權為由，以該債權向被告質押調借
    現款週轉使用，被告因見上開文件確可做為移轉當舖經營權
    之用，故信賴訴外人吳大作，與訴外人吳大作締結消費借貸
    契約，並接受上開權利移轉的質押，貸借訴外人吳大作新台
    幣（下同）1,000,000 元，同時取得上開文件。因伊係善意
    受讓動產之占有人，縱其讓與人無讓與之權利，其占有仍受
    法律的保護，而伊既善意取得權利之質權，則占有供為移轉
    當舖經營權所用的系爭證件，應受法律的保護，原告不得以
    伊無權占有為由，向伊請求返還等語，資為抗辯。並聲明：
    (1)原告之訴及假執行之聲請均駁回，(2)如受不利之判決，願
    供擔保請准免為假執行。
四、兩造不爭執之事項：
（一）訴外人吳大作將系爭證件交付被告，並調借1,000,000 元
      。
（二）訴外人吳大作所持有供質押的文件足讓被告信賴原告願移
      轉當舖經營權。
（三）系爭營利事業登記證與當舖業許可證高雄市政府所核發之
      證照，並為原告所有。
五、原告主張系爭證件為其所有，未經其同意即遭訴外人擅自取
    走持以向被告質押借款之事實，業據其提出剪報一紙為證，
    被告亦於審理中自認無訛，堪信為真實。職是，本件爭點厥
    在於：被告出於善意接受訴外人的質押，是否即取得系爭營
    利事業登記證與當舖業許可證的合法占有？經查：
（一）按民法第902 條規定：「權利質權之設定，除本節有規定
      外，應依關於其權利讓與之規定為之」，次按「此項權利
      質權設定之通則，對於以『債權』為標的物之質權，仍有
      其適用。又債權讓與，債務人於受通知時，所得對抗讓與
      人之事由，皆得以之對抗受讓人，同法第299 條第1 項亦
      有規定。所謂得對抗之事由，不以狹義之抗辯權為限，而
      應廣泛包括凡足以阻止或排斥債權之成立、存續或行使之
      事由在內。」最高法院84年度台上字第2758號著有判決足
      資參照。準此，權利質權應適用權利讓與的規定，而因權
      利讓與債務人所得對抗債權人的事由，均得對抗受讓的債
      權人。本件訴外人吳大作係將偽稱原告願讓與伊當舖經營
      權的債權質押予被告，業據被告陳稱：「上揭證件係原告
      持以向其調借現款週轉之用，因吳大作本人並無法貸與現
      金，故吳大作乃持上揭證件轉而向被告調借新台幣一百萬
      元」等情明確（被告94年8 月19日答辯狀），復有被告所
      提出偽造陳育聰、乙○○承諾轉讓當舖所有設備及生財器
      具之轉讓契約書二紙在卷可稽。參照上開判決意旨，原告
      所得對抗訴外人的事由，均得對抗被告。
（二）本件系爭證件既係訴外人吳大作未經原告同意即遭訴外人
      擅自取走，為兩造所不爭，已如前述。則原告與訴外人吳
      大作間並未成立何債權關係，訴外人吳大作無法將該債權
      質押予被告，參照前揭規定及判決意旨，原告自得以此為
      由對抗被告。從而，被告並未取得權利質權，其持有系爭
      證件，尚不受善意占有規定的保護，所辯善意取得權利質
      權，其持有應受保護云云，亦不足採。因此，原告基於所
      有權的作用，請求被告返還系爭證件，為有理由，應予准
      許。
六、本件兩造分別陳明願供擔保請准宣告假執行或免為假執行，
    經核與法律規定相符，爰分別酌定相當之擔保金額，予以准
    許。
七、本件事證已臻明確，兩造其餘攻擊防禦方法，核與本件判決
    結果無影響，爰不逐一論述，併此敘明。
八、據上論結：本件原告之訴為有理由，依民事訴訟法第78條、
    第390 條第2 項、第392 條第2 項，判決如主文。
中　　華　　民　　國　　94　　年　　10　　月　　7 　　日
                  民事第五庭    法　官　古振暉
正本係照原本作成。
如不服本判決，應於送達後20日內，向本院提出上訴狀並表明上
訴理由，如於本判決宣示後送達前提起上訴者，應於判決送達後
10日內補提上訴理由書（須附繕本）。
中　　華　　民　　國　　94　　年　　10　　月　　7 　　日
                                書記官　周志揚
